最高法院刑事判決　　　　　　九十六年度台上字第五一九八號
上 訴 人　甲○○
上列上訴人因違反毒品危害防制條例案件，不服台灣高等法院中
華民國九十六年六月二十九日第二審判決（九十六年度上訴字第
二五二九號，起訴案號：台灣板橋地方法院檢察署九十六年度毒
偵字第二四一０、二六一三號），提起上訴，本院判決如下：
    主  文
上訴駁回。
    理  由
本件原判決以第一審判決認上訴人甲○○基於施用第一級毒品海
洛因及第二級毒品甲基安非他命之犯意，分別於民國九十五年十
二月三十日晚上九時三十分許及九十五年十二月三十一日凌晨二
時二十分為警查獲採尿前回溯九十六小時內某時，在不詳處所，
各施用海洛因及甲基安非他命一次。嗣於九十五年十二月三十日
九時二十分許，在台北縣板橋市○○路○段三六五巷十五號二樓
二室為警查獲，並扣得海洛因一包（淨重零點五九公克）及注射
針筒一支。上訴人涉犯毒品危害防制條例第十條第一、二項之施
用第一、二級毒品罪嫌等情，業經同署檢察官於九十六年一月三
十日以九十六年度毒偵字第三六五號提起公訴，有台灣高等法院
被告刑案紀錄表可稽。而上訴人於九十五年十二月三十日晚間九
時二十分許及九十五年十二月三十一日凌晨二時二十分為警查獲
採尿前回溯九十六小時內某時，在不詳處所，分別施用海洛因及
甲基安非他命；於九十六年一月二十六日、九十六年二月三日為
警採尿前各回溯二十六及九十六小時內之某時許，在不詳處所，
分別施用海洛因及甲基安非他命各兩次，其接續施用第一級毒品
、第二級毒品，施用之時間密集，方法相同，且施用毒品之行為
本具有成癮性，極難戒絕，應係基於包括犯意為之，各為包括之
一罪，檢察官於九十六年五月九日就同一案件，向第一審法院重
行起訴，爰不經言詞辯論，逕為諭知不受理之判決，雖非無見；
但刑法第五十六條連續犯之規定，業於九十四年二月二日修正公
布刪除，並於九十五年七月一日施行。按連續犯在本質上原屬數
罪，於連續犯之規定廢除後，對於先前實務上以連續犯予以處理
之案件，應視具體個案，除對於合乎接續犯或包括的一罪之情形
，認其構成單一之犯罪外，應認係數罪併罰。另學理上所稱集合
犯，係指行為人基於概括之犯意，在密切接近之一定時、地，持
續實行之複次行為，依社會通念，客觀上足認符合一個反覆、延
續性之行為觀念者，始足當之。而施用毒品者雖多有成癮之可能
，但非必然如此，且施用毒品罪之構成要件並無預定行為人須反
覆實施數個同種類行為始能成立該罪，是行為人於第一次施用毒
品時是否即具有反覆施用毒品之故意，應依具體個案認定之。本
件起訴書認上訴人之犯罪時間為「先後分別於九十六年一月二十
六日、九十六年二月三日，為警採尿前各回溯二十六小時、九十
六小時內之某時許，在不詳處所，施用第一級毒品海洛因及第二
級毒品安非他命」；上訴人前案則係於九十五年十二月三十日晚
間九時二十分許及九十五年十二月三十一日凌晨二時二十分許為
警查獲採尿前回溯九十六小時內某時，施用第一級毒品海洛因及
第二級毒品甲基安非他命之行為，既係在九十五年七月一日新法
施行後，與本件起訴施用第一級毒品海洛因及第二級毒品甲基安
非他命之行為，已無連續犯之適用；而前後二案之施用第一級毒
品海洛因及第二級毒品甲基安非他命行為，相距二十六日、三十
三日之久；又內政部警政署基隆港務警察局於九十六年一月二十
六日上午七時許，至台北縣板橋市○○路○段三六五巷十五號二
樓上訴人住處搜索，現場查扣吸食器一組，上訴人經帶回基隆港
務警察局調查製作筆錄時供稱：「…（警方於台北縣板橋市○○
路○段三六五巷十五號二樓搜索時，當場於房間書桌查獲安非他
命施用器具一組，是何人所有？）是我以前留下來的……（你是
否有施用海洛因及安非他命毒品習慣？）我以前有施用，但最近
沒有施用毒品了……我最後一次是一個月前施用海洛因毒品……
」（九十六年度毒偵字第二四一○號卷第六頁）等語，在主觀上
，尚難認上訴人係在「密切接近」之一定時間，基於毒品成癮性
之一次決意，即反覆、延續性之行為觀念而為，故於刑法評價上
，依社會健全觀念，要難認彼此具有接續犯、「集合犯」包括一
罪之性質，應予分論併罰。第一審判決未敘明本件與前案不能分
論併罰，且未就本件上訴人具體個案認定，即認施用毒品屬包括
一罪之犯罪型態，理由尚嫌不備，因認第一審諭知本件公訴不受
理之判決，於法有違，檢察官上訴意旨指摘第一審判決不當，為
有理由，爰不經言詞辯論，將第一審判決撤銷，發回台灣板橋地
方法院另為適法之裁判，經核原判決於法尚無違誤。上訴意旨以
依刑法第五十六條廢除連續犯之立法理由及毒品危害防制條例之
立法意旨，因施用毒品者多具有成癮性，本即有反覆施用之性質
，依社會一般觀察應認只包括一罪，上訴人自始即在施用並未戒
除，自應以一罪論云云，指摘原判決違背法令，非有理由，應認
其上訴為無理由，予以駁回。
據上論結，應依刑事訴訟法第三百九十六條第一項，判決如主文
。
中　　華　　民　　國　九十六　年　　九　　月　二十八　日
                      最高法院刑事第四庭
                          審判長法官  莊　登　照
                                法官  黃　一　鑫
                                法官  林　秀　夫
                                法官  徐　昌　錦
                                法官  許　錦　印
      本件正本證明與原本無異
                                      書  記  官
中　　華　　民　　國　九十六　年　　十　　月　　三　　日
                                                      v
